臺灣高等法院臺中分院民事判決　　　九十二年度上字第二七二號
　　　上　訴　人　己○○
?
　　　訴訟代理人　楊秉璟
　　　上　訴　人　丁　○
　　　訴訟代理人　楊世銘
　　　上　訴　人　癸○○
　　　　　　　　　子○○
　　　　　　　　　戊○○
　　　訴訟代理人　楊陳月春
　　　視同上訴人　庚○○
　　　　　　　　　壬○○
　　　　　　　　　甲○○
　　　　　　　　　丙○○
　　　　　　　　　乙○○
　　　被　上訴人　辛○○
　　　訴訟代理人　黃精良律師
　　　複　代理人　李雅環
右當事人間分割共有物事件，上訴人對於中華民國九十二年五月九日臺灣彰化地方法
院第一審判決（八十九年度訴字第八八八號），提起上訴，本院於九十四年三月十五
日言詞辯論終結，判決如左：
　　　主　　　文
原判決廢棄。
兩造共有坐落彰化縣溪湖鎮○○段七三六地號、地目「田」、面積○‧○八九四公頃
土地及同段七三八地號、地目「田」、面積○‧○○四三公頃土地，應予合併分割如
附圖一方案所示：其中編號ａ部分○‧○四六五一八公頃及ｉ部分面積○‧○○四一
八二公頃土地分歸被上訴人、上訴人丁○、壬○○、丙○○共同取得，應有部分被上
訴人十三分之四，丁○十三分之五，壬○○、丙○○各十三分之二；編號ｂ部分面積
○‧○○三八二二公頃及ｊ部分面積○‧○○○○七八公頃土地分歸上訴人甲○○取
得；編號ｃ部分面積○‧○○三八六三公頃及ｋ部分面積○‧○○○○三七公頃土地
分歸上訴人乙○○取得；編號ｄ部分面積○‧○○一三九七公頃及ｌ部分面積○‧○
○○○○三土地分歸上訴人癸○○取得；編號ｅ部分面積○‧○○一三○○公頃土地
分歸上訴人子○○取得；編號ｆ部分面積○‧○○一三○○公頃土地分歸上訴人戊○
○取得；編號ｇ部分面積○‧○一五六○○公頃土地分歸上訴人己○○取得；ｈ部分
面積○‧○一五六○○公頃土地分歸上訴人庚○○取得。
兩造共有坐落彰化縣溪湖鎮○○段七四○地號、地目「田」、面積○‧一一四四公頃
土地應予分割如附圖一方案所示：其中編號Ａ部分面積○‧○六一八公頃土地分歸被
上訴人、上訴人丁○、壬○○、丙○○共同取得，應有部分被上訴人十三分之四，丁
○十三分之五，壬○○、丙○○各十三分之二；編號Ｂ部分面積○‧○○四八公頃土
地分歸上訴人甲○○取得；編號Ｃ部分面積○‧○○四八公頃土地分歸上訴人乙○○
取得；編號Ｄ部分面積○‧○○一六公頃土地分歸上訴人癸○○取得；編號Ｅ部分面
積○‧○○一六公頃土地分歸上訴人子○○取得；編號Ｆ部分面積○‧○○一六公頃
土地分歸上訴人戊○○取得；編號Ｇ部分面積○‧○一九一公頃土地分歸上訴人庚○
○取得；編號Ｈ部分面積○‧○一九一公頃土地分歸上訴人己○○取得。
被上訴人及上訴人丁○、壬○○、丙○○、癸○○各應依附表三所示之金額分別補償
上訴人甲○○、乙○○、子○○、戊○○、庚○○、己○○。
第一、二審訴訟費用由兩造按附表一所示之比例負擔。
　　　事實及理由
一、本件係請支分割共有物之判決，其訴訟標的對於共同訴訟之各人，必須合一確定
　　，依民事訴訟法第五十六條第一款之規定，上訴人己○○之效力及於同造之當事
    人丁○、癸○○、子○○、戊○○、庚○○、壬○○、甲○○、丙○○、乙○○
    ，是丁○、癸○○、子○○、戊○○、庚○○、壬○○、甲○○、丙○○、乙○
　　○雖未對原判決聲明不服，亦視為已提起上訴，爰併列該九人為上訴人。又上訴
　　人丁○、庚○○、壬○○、甲○○、丙○○、乙○○經合法通知，未於言詞辯論
    期日到場，核無民事訴訟法第三百八十六條所列各款情形，爰依被上訴人之聲請
　　，由其一造辯論而為判決。
二、土地法第三十四條之一第六項係規定依法得分割之共有土地或建築改良物，共有
    人不能自行協議分割者，任何共有人得申請該管直轄市、縣（市）地政機關調處
    。不服調處者應於接到調處通知後十五日內向司法機關訴請處理，屆期不起訴者
    ，依原調處結果辦理之。該土地法條文並未規定非經該管地政機關之調處程序，
    不得逕行訴請法院裁制分割，故申請該管地政機關調處，並非請求裁判分割之起
    訴必備條件，本件被上訴人未經調處程序，逕行起訴，並非法所不許；又裁判分
    割共有物，依民法第八百二十四條第二項之規定，必須共有人不能協議分割始得
    為之，己○○雖主張被上訴人未經協議即逕行起訴，惟由己○○所自承「被上訴
    人起訴前雖曾邀約伊協議分割，但並未召開正式協商，僅提出其分割圖，伊認其
    分割方案不公正而不予認同，被上訴人即行訴訟」之事實（見原審卷(一)第二二六
    頁），顯見被上訴人起訴前並非未與己○○協議，己○○於協議時既未同意被上
    訴人所提出之分割圖，即為協議不成，況被上訴人起訴後，被上訴人與己○○互
    不同意對方所提出之分割方案，亦應認本件共有物之分割業經協議，且未能達成
    協議，參照最高法院二十九年上字第四七二號判例「原判決雖謂共有物之分割，
    應依共有人協議之方法行之，上訴人不得遽向法院訴請分割。然被上訴人主張西
    南角之田八十畝、西北角之田三十畝均應歸伊所有，不願與上訴人分割，既為原
    判決所認定之事實。則兩造不能協定分割之方法，已甚明顯，上訴人依民法第八
    百二十四條第二項訴請分割，尚非法所不許。」之意旨，亦應認被上訴人係合法
    起訴。是己○○主張被上訴人未經協議及調處而逕行起訴，訴訟程序有重大瑕疵
　　，尚無可採。
三、共有物之分割，為廢止共有關係，對於共有人全體均有利害關係，須由共有人全
    體始得為之，因此在分割共有物之訴，必須由同意分割之共有人全體一同起訴，
    並以反對分割之其他共有人全體為共同被告，始屬合法。所謂反對分割之其他共
    有人，依最高法院三十二年上字第四九八六號判例「提起請求分割公同共有物之
    訴，應以其他公同共有人全體為被告，其他公同共有人中之一人或數人不反對分
    割，亦不願共同起訴者仍應以之為被告，否則於當事人之適格即有欠缺。」之意
    旨，應包括同意原告之分割方法，但不願起訴之共有人。故分割共有物訴訟，應
　　由欲分割之共有人對其餘全體共有人提起之。則上訴人丁○、壬○○、丙○○、
    雖同意被上訴人之分割方法，然渠等不願與被上訴人共同起訴，被上訴人僅以自
　　己為原告，對丁○、壬○○、丙○○及其餘上訴人提起本件分割共有物之訴，於
    法即無不合，己○○認本件僅由被上訴人一人起訴，為當事人不適格，亦無可採
    。
四、被上訴人起訴主張坐落彰化縣溪湖鎮○○段七三六地號、地目田、面積○、○八
    九四公頃土地（下稱系爭七三六號土地），同段七三八地號、地目田、面積○、
    ○○四三公頃土地（下稱系爭七三八號土地），及同段七四○地號、地目田、面
    積○、一一四四公頃土地（下稱系爭七四○號土地），為兩造所共有，應有部分
　　如附表一所示，系爭七三六號土地與系爭七三八號土地均源自溪湖鎮○○段阿狂
　　厝小段（下稱阿狂厝小段）九七地號土地，雖同都市計畫分割後中間隔有一筆計
　　畫道路土地（即同段七三七之一地號），但仍應合併分割，而系爭七四○號土地
    重測前為阿狂厝小段九六之一地號，與系爭七三六、七四○號土地非源自同一宗
    土地，應不能合併分割。系爭七三六、七三八、七四○號土地並無因物之使用目
    的不能分割之情形，兩造亦未訂有不分割契約或不分割期限，伊曾商請上訴人協
    議分割，惟未能達成協議，為此依民法第八百二十三條第一項、第二十四條第二
    項之規定，請求裁判分割系爭七三六、七三八、七四○號土地，其分割方法除附
    圖一方案編號ｇ、ｈ部分土地分別分歸庚○○、己○○外，餘如附圖一方案（即
　　如原判決附圖一方案）所示。
五、上訴人己○○則以丁○於系爭七三六號土地上建有鐵皮屋，該部分土地如分割予
    丁○，可減少拆除房屋之糾紛，亦可減少丁○之損失，且被上訴人所提之分割方
    案，係將利用價值甚低之邊緣畸形地及依地分給伊，顯不符公平、正義之原則，
　　系爭七三六、七三八、七四○號土地，應依伊所提之附圖二方案分割始為合理等
    語；庚○○則以系爭七三六、七三八、七四○號土地之分割應平均分配地形不完
    整之土地，伊同意己○○所提之分割方案等語置辯，丁○壬○○、丙○○則同意
    被上訴人所提分割方案，並願意與被上訴人共有所分得之土地；甲○○、乙○○
　　、癸○○、子○○、戊○○則陳明系爭七三六、七三八、七四○號土地之分割應
　　公平，渠等分得之土地應緊鄰。
六、被上訴人主張系爭七三六、七三八、七四○號土地為兩造所共有，應有部分如附
    表一所示，系爭七三六、七三八、七四○號土地並無因物之使用目的不能分割之
    情形，兩造亦未訂有不分割契約或不分割期限，被上訴人曾商請上訴人協議分割
    ，惟未能達成協議等情，業據提出土地登記謄本、地籍圖謄本為證，上訴人對被
    上訴人主張之上開事實，除己○○否認被上訴人有商請上訴人協議分割惟未能達
    成協議之事實外，餘均不爭執，惟依前所述，仍應認兩造已無法達成分割之協議
    ，被上訴人主張之此部分事實自堪信為真實。查系爭七三六、七三八、七四○號
    土地之地目雖均為「田」，但該三筆土地均已因溪湖都市計畫土地使用分區編定
    為住宅區，此有卷附之彰化縣溪湖鎮公所簡便行文表足憑（訴原審卷(一)第十一頁
    ），系爭七三六、七三八、七四○號土地之分割自不受任何限制。按各共有人，
    得隨時請求分割共有物，但因物之使用目的不能分割或契約訂有不分割之期限者
    ，不在此限；又分割之方法，不能協議決定者，法院得因任何共有人之聲請，命
    為分配，民法第八百二十三條第一項、第八百二十四條第二項分別定有明文。本
    件被上訴人訴請法院裁判分割系爭七三六、七三八、七四○號土地，依法尚無不
　　合。
七、系爭七三八號土地重測前為阿狂厝十段九七之二號土地，係自阿狂厝小段九七號
　　土地分割出來，系爭七三六號土地重測前為阿狂厝小段九七號土地，而系爭七三
    六、七三八號土地之間，隔有同段七三七之一號土地，該七三七之一號土地重測
　　前為阿狂厝小段九七之一號土地，亦是出割自阿狂厝小段九七號土地，其地目、
　　共有人，應有部分比例均與系爭七三六、七三八號土地相同，該七三七之一號土
    地已因溪湖都市計畫土地使用分區○○○道路用地，此觀被上訴人所提出之地籍
    圖謄本、土地登記簿謄本、彰化縣溪湖鎮公所簡便行文表自明。足見系爭七三六
    、七三八號土地及同段七三七之一號土地均源自重測前之阿狂厝小段九七號同一
    宗土地，因實施溪湖都市計畫，部分土地被編為道路用地，地故機關乃依職權逕
    為分割為阿狂厝小段九七、九七之一、九七之二號土地，再經重測為系爭七三六
    、七三八號土地及同段七三七之一號土地，其中同段七三七之一號土地即為道路
    用地，因此兩造應係以成立一共有關係之意思而共有系爭七三六、七三八號土地
    。至系爭七三六、七三八號土地之中間雖隔有同段七三七之一號土地而未相鄰，
    但同段七三七之一號土地既為道路用地，應供全體共有人通行，惟質上即屬因物
    之使用目的而不能分割，該同段七三七之一號土地仍應由全體共有人繼續維持共
    有，被上訴人並未請求分割同段七三七之一號土地，即係將讓土地供為全體共有
    人通行之道路用地，是不能因系爭七三六、七三八號土地未相鄰而認該二筆土地
　　不能合併分割，且被上訴人與己○○所提之分割方案，均係以系爭七三六、七三
　　八號土地合併分割為前提，其餘共有人亦無人反對系爭七三六、七三八號土地合
　　併分割，並分割同意被上訴人與己○○所提出之分割方案，自應認全體共有人已
　　同意系爭七三六、七三八號土地合併分割，是被上訴人請求合併係爭七三六、七
    三八號土地，應予准許。另系爭七四○號土地重測前為阿狂厝小段九六之一號土
    地，與系爭七三六、七三八號土地並非源自同一宗土地，己○○於本院請求合併
    分割系爭七三六、七三八、七四○號三筆土地，並提出三筆土地合併分割之方案
    ，惟己○○合併分割系爭七三六、七三八七四○號土地之主張並未復全體共有人
　　之同意，己○○於本院囑託彰化縣溪湖地政事務所測量其三筆土地合併分割之方
　　案，亦未繳納測量費用，是本院無從將系爭七四○號土地與系爭七三六、七三八
　　號土地合併分割。
八、系爭七三六、七四○號土地均略呈長方形，系爭七三八號土地則為三角形土地，
　　系爭七三六、七三八、七四○號土地之南側面臨十二公尺寬之道路（即溪湖鎮○
    ○街），系爭七三六號土地與系爭七三八、七四○號土地之間有同段七三二、七
    三七之一、七三九號土地相隔，該七三二、七三七之一、七三九號土地，均為溪
    湖都市○○道路用地，此有卷附彰化縣溪湖鎮公所八十九年七月十日溪鎮建字第
    一○八一號簡便行文表及九十二年九月四日彰溪標建字第○九二○○一○六一七
    號函可憑（附原審卷(一)第十一頁、本院卷(一)第八十五頁），該計畫道路現尚未開
    闢，系爭七三六、七三八、七四○號土地除有丁○所建築之鐵皮屋及活動式麵攤
    外，餘均為空地，業經原審法院及本院至現場履勘並囑託彰化縣溪湖地政事務所
    人員測量屬實，製有勘驗筆錄及複丈成果圖在卷可稽，復有己○○所提出之現場
    照片為證（附原審卷(一)第八十八至九十頁、第一一四頁、第二○二、二○三頁、
    本院卷(一)第六十一、六十二頁、第一五三至一五五頁）。至系爭七三六號土地東
    側所臨同段七二七號土地，該七二七號土地之地目雖為「道」，但由己○○所提
    出彰化縣溪湖鎮公所簡便行文表所示，該七二七號土地已因溪湖都市計畫編定為
    住宅區，（該七二七號土地之土地登記謄本及溪湖鎮公所簡便行文表附原審卷(二)
    第一八四、一八五頁），而都市計畫土地，便用管制以畫定之使用分區為依據，
    與土地登記謄本所載地目並無關聯，此有彰化縣溪湖鎮公所九十二年九月四日彰
    溪標建字第○九二○○一○六一七號函在卷可憑（附本院卷(一)第八十五頁），是
    系爭七三六號土地之東側應未面臨道路。又系爭七三六、七三八、七四○號土地
    上丁○所有之鐵皮屋及活動式麵攤，其中活動式麵攤隨時可撤遷，鐵皮屋依現場
    照片所示及勘驗筆錄所載，業已老舊，且荒廢未使用，自無保留價值，丁○亦表
    示該鐵皮屋願意拆除，是系爭七三六、七三八、七四○號土地之分割並無顧慮地
    上建物之必要；且該鐵皮屋占用系爭七三六號土地之面積多達六四六平方公尺，
    業經彰化縣溪湖地政事務所人員測量屬實，此有前揭複丈成果圖可稽，起過系爭
    七三六號土地面積之七成，已逾依丁○之應有部分所能分得之土地，該鐵皮屋勢
    必會因本件共有物之分割而無法全部保留，己○○指稱該鐵皮屋之基地分割予丁
    ○，可減少拆除房屋之糾紛，亦可減少丁○之損失，尚非的論。再系爭七三六、
    七三八、七四○號土地之分割，被上訴人與丁○、壬○○、丙○○均陳明就渠等
　　所分得之土地願意繼繼續維持共有，另甲○○、乙○○、癸○○、子○○、戊○
　　○皆請求渠等所分得之土地能緊鄰，以方便渠等所分得之土地能合併使用，上開
　　共有人之意願，本院於分割系爭七三六、七三八、七四○號土地時自應予以尊重
　　。
九、系爭七三六、七三八、七四○號土地之分割，被上訴人提出原判決附圖之分割方
　　案，己○○則提出附圖二之分割方案，兩分割方案之差異最主要在於各共有人分
　　得位置之不同，被上訴人之方案，被上訴人與丁○、壬○○、丙○○係分在系爭
　　七三六號土地臨同段七三七之一號計畫道路及系爭七三八、七四○號土地臨十二
　　公尺道路之土地，其餘共有人甲○○、乙○○、癸○○、子○○、戊○○、庚○
　　○、己○○則分在系爭七三六號土地臨十二公尺道路及系爭七三八、七四○號土
　　地臨同段七三二、七三七之一、七三九號計畫道路之土地；己○○之方案，各共
　　有人分得之土地則與被上訴人之方案相反。兩分割方案於全體共有人間，除己○
　　○、庚○○贊同己○○之方案外（庚○○同意己○○之方案，見原審卷(二)第一一
　　二頁之言詞辯論筆錄），其餘共有人則均要求採被上訴人之方案（甲○○、丙○
　　○、癸○○、子○○、戊○○同意被上訴人之方案，見原審卷(一)第一九六、二五
　　三頁及本院卷(三)第四十九頁之言詞辯論筆錄），是被上訴人之方案應係獲得較多
　　數共有人之同意。而兩分割方案，分割線均與十二公尺道路或計畫道路平行，各
　　共有人所分得之土地皆可面臨十二公尺道路或計畫道路，且地形大致方正系爭七
　　三八號土地各共有人所分得之土地雖狹長形，但分得系爭七三八號土地之共有人
　　，同時亦分得相鄰之系爭七四○號土地，兩部分土地可以合併使用。至甲○○、
　　乙○○、癸○○、子○○、戊○○所分得之土地會成為畸零地，係因其應有部分
　　比例過小所致，然兩方割方案均已應渠等之要求，將渠等所分得土地緊鄰，方便
　　渠等合併使用。惟系爭七三六、七三八、七四○號土地之地形較不方正之部分，
　　大多位於原判決附圖方案之編號Ｈ、ｈ部分，及附圖二方案之編號Ａ、ａ部分，
　　原判決附圖一方案將編號Ｈ、ｈ部分土地分給己○○，附圖二方案將編號Ａ、ａ
　　部分土地分給被上訴人及丁○壬○○、丙○○共有，兩分割方案皆將系爭七三六
　　、七三八、七四○號地形較不方正之土地集中分給相同共有人，對該分得地形較
　　不方正土地之共有人自屬不公平，且附圖二之方案，被上訴人及丁○、壬○○、
　　丙○○之應有部分合計為二十四分之十三，較己○○及庚○○之應有部分合計為
　　三分之一多○．六二五倍，然雙方所分得臨十二公尺道路之土地寬大致相當，另
　　戊○○所分得編號ｈ部分面積十六平方公尺土地，地形係屬三角形，難以利用，
　　是己○○之分割方案對被上訴人、丁○、壬○○、丙○○及戊○○應較不公平。
　　雖庚○○指稱被上訴人及丁○、壬○○、丙○○之應有部分比超過系爭七三六、
　　七三八、七四○號土地之一半，故渠等應分得超過一半之地形不規則土地云云，
　　但若要使被上訴人及丁○壬○○、丙○○分得一半之地形不規則土地，被上訴人
　　及丁○、壬○○、丙○○即應同時分得系爭七三六及系爭七三八、七四○號土地
　　臨十二公尺道路之土地，或系爭七三六號及系爭七三八、七四○號土地臨計畫道
　　路之土地，兩者不論分法，將會造成更大之不公平，是庚○○上開所述應不可採
　　。被上訴人及己○○所提出之分割方案均有瑕疵，但由於被上訴人所提出之分割
　　方案獲較多之共有人贊同，僅己○○、庚○○有意見，是本院乃修正被上訴人之
　　分割方案，以求得分割方法於各共有人間能較為公平合理，並就分得地形不規則
　　土地之共有人以金錢補償其損失。而依被上訴人之分割方案，己○○係分得編號
　　Ｈ、ｈ部分土地，庚○○係分得編號Ｇ、ｇ部分土地，地形不規則之土地均歸己
　　○○分得，對己○○顯失公平，故該地形不規則之土地由己○○、庚○○分配自
　　較合理，即由己○○分得編號Ｈ、ｇ部分土地，庚○○分得編號Ｇ、ｈ部分土地
　　；或己○○分得編號Ｇ、ｈ部分土地，庚○○分得編號Ｈ、ｇ部分土地，此修正
　　方式並輔以金錢補償，於本院九十三年三月三日準備程序時業已獲得己○○、庚
　　○○之同意，但己○○、庚○○均表示要分得編號Ｇ、ｈ部分土地（見本院卷(二)
　　第三十二頁），而本院暫以己○○分得編號Ｇ、ｈ部分土地，庚○○分得編號Ｈ
　　、ｇ部分土地之方式囑託華聲企業發展鑑定顧問有限公司（下稱華聲公司）鑑定
　　，己○○對華聲公司之鑑定結果，其中編號ｉ之１、Ａ之２、ｇ之１之角邊間價
　　區土地之地價應比鄰地增加百分之四，編號Ｈ之３、ｈ之２之減成價位區土地之
　　地價應比鄰地減少百分之五，均有意見，己○○認為角邊間價區土地之地價應比
　　鄰地增加百分之十或二十、Ｈ之３及ｈ之２之減成價位區土地之地價應比鄰地減
　　少百分之三十，惟己○○此部分意見並不可採，本院仍認華聲公司之鑑定結果合
　　理（理由詳後述），己○○主觀上既認編號ｇ部分土地之價值應較華聲公司之鑑
　　定結果為高，編號ｈ部分土地之價值應較華聲公司之鑑定結果為低，而庚○○對
　　華聲公司之鑑定結果則無意見（見本院卷(二)第一一七、一五五頁之準備程序筆錄
　　），是庚○○同意分得編號Ｇ、ｈ部分土地，主觀上認為編號ｇ部分土地之價值
　　較高，又無法接受華聲公司就編號ｈ部分土地之鑑定結果，自不宜將編號Ｇ、ｈ
　　部分土地分給己○○，因此將編號Ｇ、ｈ部分土地分給庚○○，編號Ｈ、ｇ部分
　　土地分給己○○，自較符合庚○○、己○○之意願，系爭七三六、七三八、七四
　　○號土地之分割自應依附圖一之方案，即將原判決附圖一之方案由己○○、庚○
　　○分得之ｈ、ｇ部分土地予以對換，始為妥適。
十、按法院裁判分割共有物，除應斟酌各共有人之利害關係及共有物之性質外，尚應
    斟酌共有物之價格、經濟效用以及全體共有人之利益等公平決之，倘共有人中有
　　不能按其應有部分受分配，或受分配之不動產，其價格不相當時，法院非不得命
    以金錢為補償。惟共有物之原物分割，依民法第八百二十五條規定觀之，係各共
　　有人就存在於共有物全部之應有部分互相移轉，使各共有人取得各自分得部分之
    單獨所有權。故原物分割而應以金錢為補償者，倘分得價值較高及分得價值較低
　　之共有人均為多數時，各該分得價值較高之共有人即應就其補償金額對於分得價
　　值較低之共有人全體為補償，並依各短少部分之比例，定其給付金額，方符共有
    物原物分割為共有物應有部分互相移轉之本旨（最高法院八十五年台上字第二六
　　七六號判例意旨參照）。系爭七三六、七三八、七四○號土地雖有依臨十二公尺
    道路及計畫道路分配，但系爭七三六、七三八、七四○號土地仍有角邊開價區之
    地價應加成，及裡地價位區及減成價位區之地價應減成之問題，則各共有人所分
    得土地之位置不同，所分得土地之價值自會有所差異，自應命取得價值較高土地
    之共有人以金錢補償其他共有人，方為公平。系爭七三六、七三八、七四○號土
    地以附圖一之方案分割經華聲公司以溪湖鎮○○路與大公路口建地、地政路三樓
    透天厝基地、大公路建地為評估，鑑定出華中街路線價位區每坪約新台幣（下同
    ）十萬八千元（即每平方公尺三萬二千六百七十元），八米計畫巷道區每坪約八
    萬二千元（即每平方公尺二萬四千八百零五元），另裡地價位區為每坪七萬六千
    元（即每平方公尺二萬二千九百元），角邊間價區依鄰地增加百分之四為每坪十
    一萬一千二百元（108,000＋（82,000 ×0.04），即每平方公尺三萬三千六百六
    十二元，減成價位區依鄰地減少百分之五為編號Ｈ之３部分每坪七萬八千元（82
　　,000 ×11-0.05）；即每平方公尺二萬三千五百九十五元），編號ｈ之２部分每
    坪十萬二千六百元（108,000 ×11－0.05），即每平方公尺三萬一千零三十六元
    五角），其結果為被上訴人分得九百六十五萬二千一百三十五元價值之土地，應
    補償六萬三千六百六十四元；丁○分得一千二百零六萬五千一百七十一元價值之
    土地，應補償七萬九千五百八十三元；壬○○、丙○○各分得四百八十二萬六千
    零六十八元價值之土地，應各補償三萬一千八百三十三元；甲○○分得二百三十
    八萬一千九百六十四元價值之土地，應受補償一萬五千一百五十四元；乙○○分
    得二百三十八萬五千一百十元價值之土地，應受補償一萬二千零八元；癸○○分
    得八十二萬八千零十五元價值之土地，應補償二萬八千九百七十六元；子○○分
    得七十九萬六千五百元價值之土地，應受補償二千五百三十九元；戊○○分得七
    十九萬六千六百六十四元價值之土地，應受補償二千三百七十五元；庚○○分得
    九百三十九萬七千五百十一元價值之土地，應受補償十九萬零九百六十元；己○
    ○分得九百五十七萬五千六百十八元價值之土地，應受補償一萬二千八百五十三
    元（本院係以庚○○分得編號Ｈ，ｇ部分土地，己○○分得編號Ｇ、ｈ部分土地
    ，囑託華聲公司鑑定，現本院已將上開分割方法對換，故華聲公司就庚○○、己
    ○○之鑑定結果亦應對換）。己○○則就華聲公司上開鑑定結果，主張路角地價
    位區之土地應依台灣省繁榮街道路線價區段宗地地價計算原則，加計鄰地之地價
    一成或二成，被上訴人等所分配之編號ｉ之１及Ａ之２部分為土地少算一百零七
    萬元；另減成價位區之編號Ｈ之３及ｈ之２部分土地，地形係屬訕三角形，應比
    照袋地計算其價值，即依鄰地減價三成，其中ｈ之２部分土地之地價應為每平方
    公尺二萬二千八百六十九元（32,670 ×0.7），該部分土地被多列三十三萬六千
    元，又華聲公司捨棄系爭七三六、七三八、七四○號土地周遭可供評比之案例，
    反採用相隔甚遠達都市計畫邊緣之三個案例為堪估標準，亦與不動產估價技術規
　　則之規定不合云云。經本院查：
    (一)系爭七三六號土地與系爭七三八、七四○號土地間之計畫道路現尚未開闢，該
　　　計畫道路之用地即同段七三二、七三七之一、七三九號土地亦未經主管機關徵
　　　收，而現地方政府之經費普遍而言均屬拮据，該計畫道路地方政府何時會編列
　　　預算繳收同段七三二、七三七之一、七三九號土地予以開闢，不得而知，則分
      得角邊間價位區之共有人現尚無法享受面臨計畫道路之利益，且系爭七三六、
      七三八、七四○號土地現僅供丁○之活動式麵攤使用，大部分土地係荒廢未使
      用，該角邊間價位區之土地自難依台灣省各縣市辦理規定地價及編製現值繁榮
      街道各言土地地價計算原則之規定加計旁街路線價之一成或二成，況依該地價
      計算原則之規定，該加成原則若實際情形持殊，仍得酌予變更，該加成原則亦
      非固定不變，是華聲公司僅就角邊間價區酌加百分之四之鄰地地價，自為合理
      。若依己○○所主張被上訴人等分配之編號ｉ之１及Ａ之２部分土地少算一百
　　　零七萬元，以編號ｉ之１及Ａ之２部分土地之面積共七十二、七八平方公尺（
      34.93＋37.85）而言，該七十二、七八平方公尺土地之總價為三百五十一萬九
      千九百二十一元（ 1,175,814＋1,274,107＋1,070,000），其平方公尺之單價
      為四萬八千三百六十四元，係路線價位區土地每平方公尺單價三萬二千六百七
      十元之一、四八倍，明顯不合理，況苟編號ｉ之１及Ａ之２部分土地少算一百
      零七萬元，則相對地編號ｇ之１部分土地亦少算一百零七萬元，現本院已將編
      號ｇ之１部分土地分配予己○○，角邊間價位區之土地未依台灣省各縣市辦理
      規定地價及編製現值繁榮街道各宗土地地價計算原則之規定加計旁街路線價之
　　　一成或二成，對己○○自較有利，己○○亦不應再為此部分之主張。
    (二)三角形地由於形狀不完整，會影響土地利用，故依路線價法估價時，適常必需
      進行減價修正，其中逆三角形地依台灣省各縣市辦理規定地價及編製現值繁榮
      街道各宗土地地價計算原則之規定，應比照袋地計算其價值。惟編號Ｈ、Ｈ部
      分土地並非三角形地，係華聲公司為鑑定編號Ｈ、ｈ部分土地之價值，仍將編
      號Ｈ部分土地畫分為Ｈ之Ｉ八米巷價區、Ｈ之２裡地價位區及Ｈ之３減成價位
      區，編號ｈ部分土地畫分為ｈ之１路線價位區、ｈ之２減成價位區ｈ之３八米
      巷價區及ｈ之４裡地價位區，該Ｈ之３及ｈ之二號土地並非本院所分割，自不
      存在共有人分得逆三角形土地應比照袋地計算其價值之問題，而華聲公司之所
      以會於編號Ｈ、ｈ部分土地畫出Ｈ之３及Ｈ之２號土地，及因該部分土地之地
      形較不規則，利用上會受到限制，無法與相鄰可建築土地之地價相比，故應依
      八未卷價區或路線價位區之地價減成計算。至應減成之比例，因該不規則地形
      之土地仍位居道路之旁，可與相鄰可建築之土地合併使用或留設做為空地比使
      用，其地價自應高於位居離道路十八公尺以上遠之裡地，是華聲公司就Ｈ之３
      及ｈ之２號土地僅依八米基區或路線價位區之地價減少百分之五，成為每坪七
      萬八千元及十萬二千六百元，仍高於裡地價位區每坪七萬六千元，該鑑定結果
      即為合理。反觀若依己○○之滅三成地價主張，Ｈ之３減成價位區每坪土地為
      五萬七千四百元，Ｈ之２減成價位區每坪土地為七萬五千六百元，均將低於裡
　　　地價位區之每坪土地七萬六千元，其主張顯不可採。
　　(三)華聲公司於評估系爭七三六、七三八、七四○號土地之價值時，所選之三個案
　　　例均係位於系爭七三六、七三八、七四○號土地之西邊，並有相當之距離，而
　　　彰化縣溪湖鎮之市區又係在系爭七三六、七三八、七四○號土地之東邊，系爭
　　　七三六、七三八、七四○號土地距離溪湖鎮市區自較該三個案例之土地為近，
　　　且系爭七三六、七三八、七四○號土地與該三個案例之土地對外均大致上係利
　　　用二溪路，二溪路又係溪湖鎮重要之交通命脈，就以距離二溪路而言，系爭七
　　　三六、七三八、七四○號土地亦係近於該三個案例之土地，此有己○○所提出
　　　之位置圖在卷足按（附本院卷(二)第一○○頁），因此系爭七三六、七三八、七
　　　四○號土地附近之繁榮程度應優於該三個案例之土地。己○○雖指責華聲公司
　　　以該三個案例土地評估系爭七三六、七三八、七四○號土地地價之不當，但己
　　　○○亦未能提出系爭七三六、七三八、七四○號土地之附近土地地價供本院參
　　　考，本院祇得繼續援用該三個案例，而該三個案例土地之地價最高者為位於十
　　　六米大同路與十六米大公路口路南地之建地每坪十一萬八千元，該地理條件優
　　　於系爭七三六、七三八、七四○號土地係臨十二米華中路與八米計畫巷道之含
　　　路角之臨街地，再參酌系爭七三六、七三八、七四○號土地附近之繁榮程度較
　　　佳，兩相比較，系爭七三六、七三八、七四○號土地之地價應和大同路與大公
　　　路口建地相當，始為合理。故本院認系爭七三六、七三八、七四○號土地之路
　　　線價位區土地地價應為每坪十一萬八千元，華聲公司所鑑定出每坪十萬八千元
　　　委無可採。另被上訴人提出系爭七三六、七三八、七四○號土地附近之同段七
　　　一七、七二○、七二一、七二三號土地以每坪約五萬元買賣之買賣契約書，但
　　　該七一七、七二○、七二一、七二三號土地依地籍圖謄本所示（附本院卷(三)第
　　　三十四頁），並未面臨華中街，其地價自不能與系爭七三六、七三八、七四○
　　　號土地相比，該七一七、七二○、七二一、七二三號土地之買賣價格即無參考
　　　之價值。
　　(四)系爭七三六、七三八、七四○號土地之路線價位區土地地價為應坪十一萬八千
　　　元，為華聲公司鑑定之118／108倍，故各共有人所分得土地之價值及應補償或
　　　應受補償之金額，即應就華聲公司鑑定之結果上開比例提高，經本院計算之結
　　　果，系爭七三六、七三八、七四○號土地各共有人分割後應補償之金額及各共
　　　有人相互補償之金額應詳如附表二、三所示，被上訴人、丁○、壬○○、丙○
　　　○、癸○○即應補償甲○○、乙○○、子○○、戊○○、庚○○、己○○如附
　　　表三所示之金額。
十一、綜上所述，系爭七三六、七三八、七四○號土地之分割應採附圖一之方案，並由
　　被上訴人、丁○、壬○○、丙○○、癸○○補償甲○○、乙○○、子○○、戊○
　　○、庚○○、己○○如附表三所示之金額，始為妥當。原判決以原判決附圖之方
　　案分割系爭七三六、七三八、七四○號土地，又未命分得較高價值土地之共有人
　　以金錢補償其他共有人，尚有未洽。上訴意旨指摘原判決之分割方法不當，求予
　　廢棄改判，為有理由，爰由本院廢棄原判決，改判如主文第二、三、四項所示之
　　分割方法。又本件係分割共有物之訴訟，本院僅能就系爭七三六、七三八、七四
　　○號土地為裁判分割，至丁○、壬○○以其系爭七三六、七三八、七四○號土地
　　應有部分所設定之抵押權及地上權，並非本院所應處理，己○○若因該抵押權及
　　地上權之設定而受有損失，應另案起訴請求，併予敘明。
十二、據上論結，本件上訴為有理由，依民事訴訟法第四百六十三條、第三百八十五條
　　第一項前段、第四百五十條、第七十八條、第八十條之一、第八十五條第一次但
　　書，判決如主文。
中　　　華　　　民　　　國　　九十四　　年　　　三　　　月　　二十九　　日
~B1民事第四庭審判長法　官　黃斐君
~B2　　　　　　　　法　官　張鑫城
~B3　　　　　　　　法　官　陳蘇宗
右為正本係照原本作成。
兩造均得上訴。
~B　　　　　　　　書記官　吳麗慧
中　　　華　　　民　　　國　　九十四　　年　　　三　　　月　　三十一　　日
                                                                        Ｂ
附表一：系爭七三六、七三八、七四○號土地各共有人應有部分及訴訟費用負擔之比
例：
┌──────┬───────────┬────────┐
│共　有　人　│應　有　部　分　比　例│訴訟費用負擔比例│
├──────┼───────────┼────────┤
│辛○○　　　│六分之一　　　　　　　│同上　　　　　　│
├──────┼───────────┼────────┤
│丁○　　　　│二十四分之五　　　　　│同上　　　　　　│
├──────┼───────────┼────────┤
│壬○○　　　│十二分之一　　　　　　│同上　　　　　　│
├──────┼───────────┼────────┤
│丙○○　　　│十二分之一　　　　　　│同上　　　　　　│
├──────┼───────────┼────────┤
│甲○○　　　│二十四分之一　　　　　│同上　　　　　　│
├──────┼───────────┼────────┤
│乙○○　　　│二十四分之一　　　　　│同上　　　　　　│
├──────┼───────────┼────────┤
│癸○○　　　│七十二分之一　　　　　│同上　　　　　　│
├──────┼───────────┼────────┤
│子○○　　　│七十二分之一　　　　　│同上　　　　　　│
├──────┼───────────┼────────┤
│戊○○　　　│七十二分之一　　　　　│同上　　　　　　│
├──────┼───────────┼────────┤
│庚○○　　　│六分之一　　　　　　　│同上　　　　　　│
├──────┼───────────┼────────┤
│己○○　　　│六分之一　　　　　　　│同上　　　　　　│
└──────┴───────────┴────────┘
附表二：各共有人分割後應補償之金額（單位：新台幣）
┌─────┬─────────┬─────────┬───────┬───────────┐
│共　有　人│分　割　前　價　值│分　割　後　價　值│ 應補償之金額 │ 應 受 補 償 之 金 額 │
├─────┼─────────┼─────────┼───────┼───────────┤
│辛○○　　│一千零四十七萬六千│一千零五十四萬五千│六萬九千五百五│　　　　　　　　　　　│
│　　　　　│二百九十二元　　　│八百五十一元　　　│十九元　　　　│　　　　　　　　　　　│
├─────┼─────────┼─────────┼───────┼───────────┤
│丁　○　　│一千三百零九萬五千│一千三百十八萬二千│八萬六千九百五│　　　　　　　　　　　│
│　　　　　│三百六十五元　　　│三百十六元　　　　│十一元　　　　│　　　　　　　　　　　│
├─────┼─────────┼─────────┼───────┼───────────┤
│壬○○　　│五百二十三萬八千一│五百二十七萬二千九│三萬四千七百八│　　　　　　　　　　　│
│　　　　　│百四十六元　　　　│百二十六元　　　　│十元　　　　　│　　　　　　　　　　　│
├─────┼─────────┼─────────┼───────┼───────────┤
│丙○○　　│五百二十三萬八千一│五百二十七萬二千九│三萬四千七百八│　　　　　　　　　　　│
│　　　　　│百四十六元　　　　│二十六元　　　　　│十元　　　　　│　　　　　　　　　　　│
├─────┼─────────┼─────────┼───────┼───────────┤
│甲○○　　│二百六十一萬九千零│二百六十萬二千五百│　　　　　　　│一萬六千五百五十七元　│
│　　　　　│七十三元　　　　　│十六元　　　　　　│　　　　　　　│　　　　　　　　　　　│
├─────┼─────────┼─────────┼───────┼───────────┤
│乙○○　　│二百六十一萬九千零│二百六十萬五千九百│　　　　　　　│一萬三千一百十九元　　│
│　　　　　│七十三元　　　　　│五十四元　　　　　│　　　　　　　│　　　　　　　　　　　│
├─────┼─────────┼─────────┼───────┼───────────┤
│癸○○　　│八十七萬三千零二十│九十萬四千六百八十│三萬一千六百五│　　　　　　　　　　　│
│　　　　　│四元　　　　　　　│三元　　　　　　　│十九元　　　　│　　　　　　　　　　　│
├─────┼─────────┼─────────┼───────┼───────────┤
│子○○　　│八十七萬三千零二十│八十七萬零二百五十│　　　　　　　│二千七百七十四元　　　│
│　　　　　│四元　　　　　　　│元　　　　　　　　│　　　　　　　│　　　　　　　　　　　│
├─────┼─────────┼─────────┼───────┼───────────┤
│戊○○　　│八十七萬三千零二十│八十七萬零四百二十│　　　　　　　│二千五百九十五元　　　│
│　　　　　│四元　　　　　　　│九元　　　　　　　│　　　　　　　│　　　　　　　　　　　│
├─────┼─────────┼─────────┼───────┼───────────┤
│庚○○　　│一千零四十七萬六千│一千零二十六萬七千│　　　　　　　│二十萬八千六百四十一元│
│　　　　　│二百九十二元　　　│六百五十一元　　　│　　　　　　　│　　　　　　　　　　　│
├─────┼─────────┼─────────┼───────┼───────────┤
│己○○　　│一千零四十七萬六千│一千零四十六萬二千│　　　　　　　│一萬四千零四十三元　　│
│　　　　　│二百九十二元　　　│二百四十九元　　　│　　　　　　　│　　　　　　　　　　　│
└─────┴─────────┴─────────┴───────┴───────────┘
附表三：各共有人相互補償之金額（單位：新台幣）
┌────────┬────────────┬────────┬────────────┐
│應為補償之共有人│ 應　補　償　之　金　額 │應受補償之共有人│　　　　　　　　　　　　│
├────────┼────────────┼────────┼────────────┤
│辛○○　　　　　│六萬九千五百五十九元　　│甲○○　　　　　│四千四百六十九元　　　　│
├────────┼────────────┼────────┼────────────┤
│　　　　　　　　│　　　　　　　　　　　　│乙○○　　　　　│三千五百四十元　　　　　│
├────────┼────────────┼────────┼────────────┤
│　　　　　　　　│　　　　　　　　　　　　│子○○　　　　　│七百四十九元　　　　　　│
├────────┼────────────┼────────┼────────────┤
│　　　　　　　　│　　　　　　　　　　　　│戊○○　　　　　│七百零一元　　　　　　　│
├────────┼────────────┼────────┼────────────┤
│　　　　　　　　│　　　　　　　　　　　　│庚○○　　　　　│五萬六千三百十元　　　　│
├────────┼────────────┼────────┼────────────┤
│　　　　　　　　│　　　　　　　　　　　　│己○○　　　　　│三千七百九十元　　　　　│
├────────┼────────────┼────────┼────────────┤
│丁○　　　　　　│八萬六千九百五十一元　　│甲○○　　　　　│五千五百八十六元　　　　│
├────────┼────────────┼────────┼────────────┤
│　　　　　　　　│　　　　　　　　　　　　│乙○○　　　　　│四千四百二十六元　　　　│
├────────┼────────────┼────────┼────────────┤
│　　　　　　　　│　　　　　　　　　　　　│子○○　　　　　│九百三十六元　　　　　　│
├────────┼────────────┼────────┼────────────┤
│　　　　　　　　│　　　　　　　　　　　　│戊○○　　　　　│八百七十五元　　　　　　│
├────────┼────────────┼────────┼────────────┤
│　　　　　　　　│　　　　　　　　　　　　│庚○○　　　　　│七萬零三百九十元　　　　│
├────────┼────────────┼────────┼────────────┤
│　　　　　　　　│　　　　　　　　　　　　│己○○　　　　　│四千七百三十八元　　　　│
├────────┼────────────┼────────┼────────────┤
│壬○○　　　　　│三萬四千七百八十元　　　│甲○○　　　　　│二千二百三十四元　　　　│
├────────┼────────────┼────────┼────────────┤
│　　　　　　　　│　　　　　　　　　　　　│乙○○　　　　　│一千七百七十一元　　　　│
├────────┼────────────┼────────┼────────────┤
│　　　　　　　　│　　　　　　　　　　　　│子○○　　　　　│三百七十四元　　　　　　│
├────────┼────────────┼────────┼────────────┤
│　　　　　　　　│　　　　　　　　　　　　│戊○○　　　　　│三百五十元　　　　　　　│
├────────┼────────────┼────────┼────────────┤
│　　　　　　　　│　　　　　　　　　　　　│庚○○　　　　　│二萬八千一百五十六元　　│
├────────┼────────────┼────────┼────────────┤
│　　　　　　　　│　　　　　　　　　　　　│己○○　　　　　│一千八百九十五元　　　　│
├────────┼────────────┼────────┼────────────┤
│丙○○　　　　　│三萬四千三百八十元　　　│甲○○　　　　　│二千二百三十四元　　　　│
├────────┼────────────┼────────┼────────────┤
│　　　　　　　　│　　　　　　　　　　　　│乙○○　　　　　│一千七百七十一元　　　　│
├────────┼────────────┼────────┼────────────┤
│　　　　　　　　│　　　　　　　　　　　　│子○○　　　　　│三百七十四元　　　　　　│
├────────┼────────────┼────────┼────────────┤
│　　　　　　　　│　　　　　　　　　　　　│戊○○　　　　　│三百五十元　　　　　　　│
├────────┼────────────┼────────┼────────────┤
│　　　　　　　　│　　　　　　　　　　　　│庚○○　　　　　│二萬八千一百五十六元　　│
├────────┼────────────┼────────┼────────────┤
│　　　　　　　　│　　　　　　　　　　　　│己○○　　　　　│一千八百九十五元　　　　│
├────────┼────────────┼────────┼────────────┤
│癸○○　　　　　│三萬一千六百五十九元　　│甲○○　　　　　│二千零三十四元　　　　　│
├────────┼────────────┼────────┼────────────┤
│　　　　　　　　│　　　　　　　　　　　　│乙○○　　　　　│一千六百十一元　　　　　│
├────────┼────────────┼────────┼────────────┤
│　　　　　　　　│　　　　　　　　　　　　│子○○　　　　　│三百四十一元　　　　　　│
├────────┼────────────┼────────┼────────────┤
│　　　　　　　　│　　　　　　　　　　　　│戊○○　　　　　│三百十九元　　　　　　　│
├────────┼────────────┼────────┼────────────┤
│　　　　　　　　│　　　　　　　　　　　　│庚○○　　　　　│二萬五千六百二十九元　　│
├────────┼────────────┼────────┼────────────┤
│　　　　　　　　│　　　　　　　　　　　　│己○○　　　　　│一千七百二十五元　　　　│
└────────┴────────────┴────────┴────────────┘
